【裁判字號】    97,易,689
【裁判日期】    981030
【裁判案由】    侵占
【裁判全文】
臺灣桃園地方法院刑事判決               97年度易字第689號
公  訴  人  臺灣桃園地方法院檢察署檢察官
被      告  戊○○（原名覃川香.
選任辯護人  陳慶瑞律師
上列被告因業務侵占案件，經檢察官追加起訴（97年度偵字第
10869 號），本院判決如下：
    主  文
戊○○共同犯業務侵占罪，處有期徒刑拾月，減為有期徒刑伍月
，如易科罰金，以新臺幣壹仟元折算壹日。
其餘被訴部分無罪。
    事  實
一、戊○○係設在桃園縣龜山鄉大崗村下湖18之3 號泓銘起重工
    程有限公司（下稱「泓銘公司」）之負責人，以經營倉儲為
    業，為從事業務之人，與丙○○（業經臺灣高等法院以97年
    度上易字第3209號判決確定）原為夫妻關係，其於95年7 月
    14日代表泓銘公司與甲○○○股份有限公司（下稱「甲○○○公司」）簽立倉儲合約書，約定由泓銘公司提供上址倉位
    ，供甲○○○公司存放雷射切割機（TRUMPF）1 台（下稱「
    雷射切割機」），因而持有雷射切割機並負有保管責任，詎
    意圖為丙○○不法之所有，明知雷射切割機為甲○○○公司
    所有，泓銘公司雖已向甲○○○公司買受，然尚未付清價金
    前，仍未取得所有權而不得處分該機器，竟與丙○○基於業
    務侵占之犯意聯絡，於民國95年8 月29日，未經甲○○○公
    司同意或授權，以變易持有為所有之意思將雷射切割機據為
    己有，而共同與不知情之庚○○簽立買賣合約書，以新臺幣
    （下同）460 萬元代價，出售其業務上所持有之電射切割機
    ，並於96年1 月16日將雷射切割機搬運至庚○○所經營位在
    臺北縣土城市○○路195 巷27弄16號寰圻有限公司（下稱「
    寰圻公司」）存放。嗣於96年1 月17日，甲○○○公司派員
    前往查看，發覺雷射切割機不知去向，始悉上情。
二、案經甲○○○公司訴由桃園縣政府警察局龜山分局報告臺灣
    桃園地方法院檢察官偵查後追加起訴。
    理  由
壹、有罪部分
一、按「被告以外之人於審判外之言詞或書面陳述，除法律有規
    定者外，不得作為證據」；又「被告以外之人於審判外之陳
    述，雖不符合第159 條之1 至第159 條之4 之規定，但經當
    事人於審判程序同意作為證據，法院審酌該言詞陳述或書面
    陳述作成時之情況，認為適當者，亦得為證據」，刑事訴訟
    法第159 條第1 項及第159 條之5 第1 項分別定有明文。查
    本判決下列所引用之各該被告以外之人於審判外之言詞及書
    面陳述，雖屬傳聞證據，惟均經檢察官及被告、辯護人於本
    院審理中同意有證據能力，揆諸前揭規定，本院依各該言詞
    或書面供述證據作成時之情況，均認為適當，而認有證據能
    力，合先敘明。
二、上開犯罪事實，訊據被告戊○○固不否認其於96年1 月8 日
    經濟部公司變更登記完成前，擔任泓銘公司之負責人，負責
    公司之會計、財務事項，丙○○與庚○○簽立雷射切割機買
    賣合約書時其確實在場，並與丙○○於96年1 月26日辦理離
    婚登記之前有配偶關係之事實，惟矢口否認有何業務侵占犯
    行，辯稱：泓銘公司之實際負責人係丙○○，伊對於公司業
    務細節不了解，丙○○與甲○○○公司、庚○○間之生意往
    來，均係聽丙○○轉述，伊不知雷射切割機非屬丙○○所有
    而不能出賣云云。然查：
  (一)上開犯罪事實，業據告訴代理人周浩仁、乙○○指訴綦詳，
    並與證人庚○○在檢察事務官詢問、本院審理中證稱：「（
    問：是否認識丙○○、戊○○？）是。我就向他們兩人購買
    雷射切割機」、「（問：向何人洽談購買雷射切割機？）他
    們夫妻兩人都在場」、「（問：洽談到付款過程戊○○有無
    出面？）有，她都知情」、「我簽約是和戊○○簽的，他們
    夫妻兩人都在場」、「（問：出面跟你談合約的是丙○○還
    是戊○○，還是2 人都有出面？）簽約時2 人都有在場，但
    主要跟我談的人是丙○○」、「（問：戊○○在場都有聽到
    你跟丙○○談簽約的內容嗎？）她應該是知道這件事情，因
    為她都在公司裡面，我不確定她是否都知道我們的談話內容
    」等語（見97年度偵字第10869 號卷第12頁、97年度易字第
    689 號卷第29-31 頁）；證人己○○在偵查、本院審理中證
    稱︰「（問：甲○○○公司寄放器具是與何人接洽？）丙○○是在現場管理，戊○○是管理財務，接洽是他們2 人都在
    」、「（問：有無跟戊○○講到雷射切割機的這件事情？）
    我機器放在那邊後，有時候我會過去清點機器，我都會跟丙○○提到這件事情，戊○○有時候會在場」、「（問：戊○○知不知道你跟丙○○口頭上什麼約定？）我認為她應該知
    道，因為丙○○有付訂金，票的部分是戊○○開給我們公司
    的，戊○○是管財務的」、「（問：所以你認為戊○○知道
    ，是因為她管財務，而她開了這張票？）我沒有直接跟她講
    ，但是我跟丙○○講的時候，戊○○都在場」、「（問：你
    有無跟戊○○講過該機器在付清款項之前，不可以移動該機
    器？）我沒有直接面對她講，但是我在跟丙○○講時，戊○○在旁邊，我講的話他應該有聽到」等語（見96年度偵字第
    11380 號卷第54頁、97年度易字第689 號卷第138 背面、14
    0 頁及同頁背面）大致相符，並有倉儲合約書（見96年度偵
    字第11380 號卷第15頁) 、現場照片（見96年度偵字第1138
    0 號卷第44-48 頁）、代保管條（見96年度偵字第11380 號
    卷第49頁）、寰圻公司與証程公司之買賣合約書（見96年度
    偵字第11380 號卷第50頁）、彰化銀行匯款回條聯（見96年
    度偵字第11380 號第60-66 頁）等在卷可稽。
  (二)證人即共同被告丙○○在檢察事務官詢問、偵查、本院審理
    中亦證稱：「（問：戊○○是否知道與庚○○的交易？）她
    知道，是我叫她打合約書的」、「（問：將雷射切割機出售
    給庚○○一事，戊○○是否知情？）她知情，她有問我賣得
    的錢做何用途，我只有告訴她是償清我和別人的借款，但我
    沒說是跟何人借錢」、「（問：所以你變賣甲○○○公司的
    機器，戊○○都知情？）是，我在跟庚○○接洽時，戊○○
    都在一旁」、「（問：你跟甲○○○公司買機器的事情，被
    告知道嗎？）她知道我要跟甲○○○公司買機器的事情，因
    為我有叫她匯100 萬元給甲○○○公司」、「（問：被告知
    道匯款100 萬元是訂金嗎？）我有跟她講先匯100 萬元當訂
    金」、「（問：被告知道你是在96年1 月16日就將雷射切割
    機交給庚○○嗎？）我是叫庚○○來載，被告知道機器要運
    出去而已」、「（問：這個時候遠期支票已經兌現到期了嗎
    ？）沒有」、「（問：被告知道還有二張遠期支票的事嗎？
    ）她知道，她就是因為這件事情在煩惱，因為開票的名義是
    她」、「（問：她參與雷射切割機交易的部分，是由你指示
    匯款給甲○○○公司？）是的」、「（問：戊○○具名匯了
    多少給甲○○○公司？）我叫她付現金100 萬，再開二張遠
    期支票，等甲○○○公司的人來之後，我才將這二張遠期支
    票交給甲○○○公司」、「（問：戊○○是否知道雷射切割
    機的價金尾款尚未付清的事情？）我有跟甲○○○公司在換
    票，因為我知道錢來不及付，我叫甲○○○公司幫我先把票
    抽回來，抽回來放在戊○○辦公室的桌子上，我叫她再開二
    張遠期支票給甲○○○公司換票，她只知道是要付給甲○○○公司的錢，她不曉得是雷射切割機的錢」等語（見96年度
    偵字第11380 號卷第86頁、97年度偵字第10869 號卷第5 頁
    、98年10月6 日審判筆錄第6 、10、13-14 頁），核與前揭
    告訴人、證人之證述大致相符，且對於被告參與本案之情形
    ，前後陳述並無歧異，堪信為真實，是被告明知其持有雷射
    切割機僅係基於與甲○○○公司之倉儲契約關係，復明知雷
    射切割機之價金（2 張遠期支票部分）尚未付清，所有權仍
    為甲○○○公司所有，身為泓銘公司之負責人，對於丙○○
    出售並搬運其業務上持有之雷射切割機予寰圻公司之負責人
    庚○○，不但依丙○○之指示製作雷射切割機之買賣合約書
    ，於簽立買賣合約時亦在場，且於庚○○載運雷射切割機離
    開時竟任其搬離，顯見被告對於證人即共同被告丙○○將雷
    射切割機易持有為所有之意思而處分該機器的行為，有犯意
    之聯絡。
  (三)被告雖以前揭情詞置辯，證人丙○○亦於本院審理中陳稱：
    「我在做事情，沒有讓她管」、「她不了解，我比較大男人
    ，事情都是我一個人在處理的，我不會跟她說細節，有時候
    我拿錢給她，他會問我是什麼錢，我會跟她說是賺的錢，拿
    去銀行存」云云，惟查泓銘公司與甲○○○公司間之倉儲合
    約是戊○○出面蓋的，業經證人即告訴人乙○○指證歷歷（
    見97年度易字第689 號卷第31頁），被告復自承：「（問：
    其中有1 部雷射切割機是賣給庚○○，這部的交易過程你清
    楚嗎？）打合約時我有在場，當時庚○○、丙○○都有在，
    整個付款過程及價金都是丙○○教我如何寫的，我就照他講
    的來做」等語（見同卷第103 頁），且被告及證人丙○○均
    對雷射切割機之尾款即2 張遠期支票尚未向甲○○○公司支
    付，知之甚詳已如前述，以被告智識程度及其與證人丙○○
    曾為夫妻關係，既與證人丙○○共同經營泓銘公司，又身為
    負責人，應知泓銘公司之交易行為，概由其負法律上責任，
    是縱如證人丙○○所述，渠比較大男人，做事不讓被告管，
    衡諸常情，一般人對於配偶將會拖累自己的違法行為，絕無
    坐視、容任其發生之理，必會拒絕配合，或進而防止其發生
    ，以避免擔負刑責，茍非被告與證人丙○○有共同侵占之犯
    意聯絡，被告又豈可能在知情的情況下，仍對證人丙○○言
    聽計從而甘冒共同侵占雷射切割機之責？是證人於審理中關
    於被告不知情之證述顯為迴護被告之詞，尚非可採。
  (四)綜上所述，被告所辯前詞，核屬避重就輕之詞，均非可採，
    本案事證明確，被告犯行堪以認定，應依法論科。
三、核被告戊○○所為，係犯刑法第336 條第2 項之業務侵占罪
    。被告與共同被告丙○○2 人就上開侵占犯行有犯意聯絡及
    行為分擔，為共同正犯。爰審酌被告侵占之雷射切割機價值
    不斐，念其素行尚稱良好，有臺灣高等法院被告前案紀錄表
    在卷可稽，業務侵占之犯罪動機僅係因一時為共同被告丙○○清償債務之用，雖未能與告訴人達成和解，惟並非全無賠
    償之意（見97年度易字第689 號卷第187-189 頁）等一切情
    狀，量處如主文所示之刑及諭知易科罰金之折算標準。又被
    告犯罪時間在96年4 月24日以前，其所犯之罪，符合中華民
    國九十六年罪犯減刑條例有關減刑之規定，爰依該條例第2
    條第1 項第3 款之規定減其宣告刑2 分之1 ，併諭知易科罰
    金之折算標準。
貳、無罪部分
一、公訴意旨略以：被告戊○○於附表所示之時間，以泓銘公司
    公司負責人之身分，與甲○○○公司分別簽立倉儲合約，約
    定由泓銘公司提供桃園縣龜山鄉大崗村下湖18之3 號之倉位
    ，供甲○○○公司存放如附表所示之機器，詎被告於96年1
    月間易持有為所有之意思，竟與丙○○基於業務侵占之犯意
    聯絡，將附表所示之機器據為己有搬離上址，嗣於同年月17
    日甲○○○公司派員查看，始悉上情，因認被告與共同被告
    丙○○共同涉犯刑法第336 條第2 項之業務侵占罪嫌。
二、按犯罪事實應依證據認定之，無證據不得認定犯罪事實，刑
    事訴訟法第154 條第2 項定有明文。而事實之認定，應憑證
    據，如未發現相當證據或證據不足以證明，自不能以推測或
    擬制之方法，為裁判基礎；再認定不利於被告之事實，須依
    積極證據，苟積極證據不足為不利於被告事實之認定時，即
    應為有利於被告之認定，更不必有何有利之證據（最高法院
    30年上字第816 號判例參照）；又所謂「積極證據足以為不
    利被告事實之認定」係指據為訴訟上證明之全盤證據資料，
    在客觀上已達於通常一般之人均不致於有所懷疑，而得確信
    被告確曾犯罪之程度，若未達到此一程度，而有合理懷疑之
    存在時，即無從為有罪之認定（最高法院40年臺上字第86號
    、76年臺上字第4986號判例參照）。
三、公訴意旨認被告戊○○涉有上開共同業務侵占之犯嫌，無非
    以告訴代理人乙○○、周浩仁之指訴，及被告戊○○為泓銘
    公司負責人，並與共同被告丙○○當時有夫妻關係等為其主
    要論據。訊據被告戊○○堅決否認犯行，辯稱：伊於95年12
    月間得知丙○○積欠鉅大債務，即與丙○○發生爭吵、旋離
    家搬到伊姊丁○○家，嗣於96年1 月26日辦理離婚，是伊於
    95年12月間離家以後，便未再聞問泓銘公司業務，且伊離家
    之時如附表所示之機器仍在泓銘公司倉庫內，伊對於機器何
    時、為何遭搬走，均不知情等語。經查證人即共同被告丙○○於檢察事務官詢問、審理中分別證稱：「是我跟地下錢莊
    借錢，才導致租賃的機器被地下錢莊拖走，戊○○事後才知
    情，並為此和我離婚」、「（問：關於甲○○○公司其他的
    倉儲機器，據你之前所述，是被地下錢莊的人拖走，這件事
    被告當時在場嗎？）她不在場，她在家裡」、「（問：晚上
    錢莊押你，並拖公司裡面的機器，被告知道嗎？）我是回來
    後有打電話跟她講」等語（見97年度偵字第10869 號第8 頁
    、98年10月6 日審判筆錄第7 、9 頁），其證述前後一致，
    核與證人丁○○於審理中證稱：「（問：戊○○何時從他前
    夫丙○○家離家？）95年12月左右到我家」、「（問：戊○○是為了何事而離開前夫丙○○的家？）他跟我說他發現丙○○跟地下錢莊借錢，他們吵架，他們鬧得不愉快」等語（
    見97年度易字第689 號第113 頁）相符，並有證人丙○○於
    95年12月26日泓銘公司負責人變更登記申請書影本（見同卷
    第80-82 頁）在卷可稽，堪認被告於如附表所示之機器遭搬
    走之期間，已因離家而未處理泓銘公司事務，而係事後因證
    人丙○○告知始知情，難認被告就證人丙○○將如附表所示
    之機器侵占入己之行為有何犯意聯絡。又證人己○○雖證稱
    ：「（問：報案的前幾天有無看到戊○○？）有」、「（問
    ：離報案前幾天？）報案前1 、2 或2 、3 天，我有去過他
    們公司，我有見過戊○○及他的先生丙○○」等語（見同卷
    第140 頁背面），對照證人丙○○於審理中證述：「（問：
    機器被拖走之前，被告是否還有到公司上班？）有時候有，
    有時候沒有，就開始斷斷續續了，有時候也不方便女人跟小
    孩子在那邊，所以我就叫他們不要來」等語，被告亦稱伊於
    96年年初有在泓銘公司整理私人資料，最後一次簽立倉儲合
    約亦於96年年初，那次伊還有看到證人己○○，後來就沒有
    看到了等語（見97年易字第689 號卷第140 頁背面），則證
    人己○○茍於報案前數天在泓銘公司見到被告，應係泓銘公
    司負責人變更後，被告前往泓銘公司整理個人資料時所見，
    是證人目睹被告於案發前數天出現在泓銘公司，尚不能據以
    認為被告有何共同侵占之犯意。至被告事後獲悉如附表所示
    之機器遭運走而不為報警，斯時被告已非泓銘公司負責人，
    自非業務上持有之人，並無回復持有狀態之義務，亦不能據
    以認為被告以不作為之方式而與證人丙○○共同犯業務侵占
    罪。
四、綜上，本案依公訴人提出之證據，尚無從使本院獲致被告確
    有共同侵占如附表所示之機器之確信，被告所辯前詞，非無
    可採。此外，復查無其他證據證明被告涉犯共同侵占犯行。
    揆諸上揭說明，自不能僅以被告曾為泓銘公司負責人，事後
    知悉如附表所示之機器遭運走而未報警，逕予推論被告與證
    人丙○○共同犯業務侵占罪。是以，不能證明被告犯共同侵
    占罪，應依法為被告無罪之諭知。
據上論斷，應依刑事訴訟法第299 條第1 項前段、第301 條第1
項，刑法第28條、第336 條第2 項、第41條第1 項前段，刑法施
行法第1 條之1 ，中華民國九十六年罪犯減刑條例第2 條第1 項
第3 款、第7 條、第9 條，判決如主文。
本案經檢察官楊凱真到庭執行職務。
中    華    民    國    98    年    10    月    30    日
                  刑事第七庭審判長法  官  蕭世昌
                                  法  官  蔡世芳
                                  法  官  毛松廷
以上正本證明與原本無異。
如不服本判決應於收受判決後10日內向本院提出上訴書狀，並應
敘述具體理由。其未敘述上訴理由者，應於上訴期間屆滿後20日
內向本院補提理由書( 均須按他造當事人之人數附繕本) 「切勿
逕送上級法院」。
                                  書記官  陳恩如
中    華    民    國    98    年    10    月    30    日
附錄本案論罪科刑之法條：
中華民國刑法第336條
（公務公益侵占罪、業務侵占罪）
對於公務上或因公益所持有之物，犯前條第 1 項之罪者，處 1
年以上 7 年以下有期徒刑，得併科 5 千元以下罰金。
對於業務上所持有之物，犯前條第 1 項之罪者，處 6 月以上
5 年以下有期徒刑，得併科 3 千元以下罰金。
前二項之未遂犯罰之。
附表
 ┌──┬───────┬──────────┬─────┐
 │編號│ 簽約時間     │貨品名稱            │數量      │
 ├──┼───────┼──────────┼─────┤
 │(1)  │95年 8月 2日  │線切割機            │1台       │
 ├──┼───────┼──────────┼─────┤
 │(2)  │95年 8月31日  │研磨機              │1套       │
 │    │              │前端徑研磨機        │1套       │
 │    │              │切斷研磨機          │1套       │
 │    │              │倒角研磨機          │1套       │
 ├──┼───────┼──────────┼─────┤
 │(3)  │95年10月12日  │龍頭機              │20台      │
 │    │              │雙噴平織機          │20台      │
 ├──┼───────┼──────────┼─────┤
 │(4)  │95年10月18日  │塑膠射出機          │4台       │
 │    │              │塑膠設出機          │2台       │
 ├──┼───────┼──────────┼─────┤
 │(5)  │95年 7月14日  │加工中心機          │4台       │
 │    │              │立式加工機          │1台       │
 ├──┼───────┼──────────┼─────┤
 │(6)  │96年 1月3日   │鑽床                │3台       │
 │    │              │銑床                │2台       │
 └──┴───────┴──────────┴─────┘


司法院資訊處製作；財團法人民間司法改革基金會備份。
